【裁判字號】    98,簡上,182
【裁判日期】    980910
【裁判案由】    確認本票債權關係不存在
【裁判全文】
臺灣高雄地方法院民事判決             98年度簡上字第182號
上  訴  人  庭安廣告有限公司
法定代理人  甲○○
訴訟代理人  丙○○
被 上 訴人  乙○○
上當事人間確認本票債權不存在事件，上訴人對於中華民國98年
4 月30日本院高雄簡易庭第一審簡易判決（98年度雄簡字第433
號）提起上訴，經本院於民國98年8 月27日言詞辯論終結，判決
如下：
    主      文
原判決關於確認上訴人所持有如附表所示貳紙本票之債權於超過
新台幣壹萬貳仟元本息不存在部分，並該部分訴訟費用之裁判均
廢棄。
上開廢棄部分，被上訴人在第一審之訴駁回。
其餘上訴駁回。
第一、二審訴訟費用由被上訴人負擔四分之一，餘由上訴人負擔
。
    事實及理由
一、本件被上訴人經合法通知未於言詞辯論期日到場，經核無民
    事訴訟法第386 條各款所列情形，爰依上訴人之聲請，由其
    一造辯論而為判決。
二、本件被上訴人起訴主張上訴人於前以持有由伊所簽發之如附
    表所示本票2 紙屆期提示均未獲付款而向鈞院聲請准予強制
    執行，且經鈞院以97年度司票字第12678 號裁定准許在案，
    惟上開本票2 紙係伊委託上訴人為有線電視之廣告託播時所
    簽發以為廣告費之擔保，而當時上訴人之經理李駿騰曾以口
    頭向伊承諾如不刊登廣告時，僅需於上檔前15日告知即只收
    製播費新台幣（下同）3,000 元而不收任何費用，若完成播
    出廣告，會會同觀看後再以上開本票交換現金，然伊於97年
    8 月底即開播15日前已通知上訴人取消播放，詎上訴人卻仍
    要求伊支付全部廣告託播費用，此顯已違反上開約定，伊自
    無須就未託播之廣告付費予上訴人，上開本票2 紙所擔保之
    廣告費債權自不存在，今上訴人既不返還上開2 紙本票，更
    持之向鈞院聲請前該本票准許強制執行裁定而欲實行，伊就
    上開本票2 紙自有即受確認判決之法律上利益，為此乃依法
    請求確認上訴人所執有之上開2 紙本票之債權均不存在等語
    。
三、上訴人則以兩造簽訂託播合約後，伊之所屬即須做成交報告
    單上簽主管流程確訂託播申請單以訂定頻道、秒數，再依排
    檔中心鍵入全體明細管制之檔案，此後如無書面證明，即不
    得再增加或刪減原始檔案明細而只能附註播放狀況，故檔案
    如無解約或放棄播放者之書面證明，伊即只能繼續保留其電
    腦檔案而不容許隨意變更，以便託播者如於當期內復約才能
    保證還有秒數以供播放，而伊因各頻道秒數本有限量，故在
    簽約前撮商可用秒數，簽約後即確定秒數，當頻道時段已有
    被占用秒數，其餘客戶即不得在同一時段有播放廣告權利，
    又因客戶訂定頻道秒數各異，且合約簽訂確定後，即一次確
    定可用及剩餘頻道秒數，若有變動，伊即會因要保留該頻道
    之安全秒數不能另進其他客戶而造成損失，而被上訴人於簽
    約後並未依約定以書面提出終止之申請，故伊依約即仍需保
    留其秒數，依伊之電腦播放記錄所示，其所託播之廣告最終
    播放時間為9 月l7日，此係因伊收不到廣告費且經催收無效
    始依合約第7 條約定拉下廣告，而經營代理自有經營成本，
    伊每月須兌現高達868,800 元之代理權金，故有需要限時內
    之收益才能收支平衡，被上訴人非合法定內隨意毀約，伊就
    此自已受有損失無疑，今伊於簽約後即全部保留被上訴人所
    訂定之頻道及秒數，故伊自簽約當時即擁有對被上訴人之債
    權確定，則被上訴人既為違約，依契約第3 條之約定，其自
    應支付伊相當之補償金即違約金以為賠償，被上訴人所交付
    之本票即為違約金之總額，系爭本票債權自仍存在，被上訴
    人請求自屬無據等語置辯，並聲明求為判決駁回被上訴人之
    訴。
四、原審就被上訴人之聲明為全部勝訴之判決，上訴人不服提起
    上訴，於本院上訴聲明求為判決：(一)、原判決廢棄；(二)、上
    開廢棄部分，被上訴人第一審之訴駁回。被上訴人則於本院
    答辯聲明求為判決：駁回上訴人之上訴。
五、本院就兩造必要爭點所為之判斷：
  (一)、被上訴人未以書面提出終止之申請是否發生其效力？
      本件上訴人固以兩造所訂廣告託播契約書第3 條業定明託
      播人非以書面提出申請且經其同意後不得擅自終止等語，
      而被上訴人僅以口頭提出申請故不生其效力云云，惟兩造
      所訂廣告託播期間乃自97年9 月16日起至97年12月15日止
      之3 個月期間，被上訴人並於簽約時即交付含系爭2 紙本
      票在內之同面額本票3紙（另紙為97年9 月16日到期），
      雙方並約明該約一經簽訂即生效力，上訴人就被上訴人購
      買之廣告頻道秒數應立即保留等語，此有廣告託播契約書
      在卷可憑，而上訴人就其已製作完成之系爭託播廣告，於
      9 月16日6 時51分上檔後至17日16時44分57秒播畢即由上
      訴人以未收款而逕予下檔乙情，亦有播放電腦記錄附卷足
      稽，是兩造所訂託播契約既已明定上訴人於簽約後就被上
      訴人所購買3 個月之廣告頻道秒數應即予保留，且上訴人
      迄僅執有系爭2 紙本票而為本件爭訟，其自應已兌領被上
      訴人所交付用以支付第1 個月即9 月16日至10月15日期廣
      告費之本票無疑，則如上訴人不承認或同意被上訴人口頭
      為提前終止之申請，其依約就該第1 個月之廣告託播，自
      應如期予以播畢該已製播之廣告始得為其受取第1 個月廣
      告費價款之憑據，惟上訴人既於播放1 天後即逕予下檔，
      顯見其就被上訴人之口頭申請終止應已接受而無異議，況
      上訴人於被上訴人所為本件之請求，原亦執該約同條後段
      有關提前終止之一方應支付補償金之約定為其得執有系爭
      本票並為正當行使請求之原因關係抗辯，其既以同條約款
      所定以為終止違約金之依據，其自無得割裂前後段條文為
      歧異牴觸之主張者，則上訴人既應已同意被上訴人申請終
      止之請求，無論該契約之性質或約款為何，該以書面形式
      申請之限制，自已因上訴人之同意而不生請求限制之效力
      ，上開廣告託播契約自已因兩造業合意提前終止而告消滅
      ，上訴人所辯被上訴人未以書面提出終止之申請應不生效
      力云云自無足採。
  (二)、系爭契約第3條所定「補償金」之性質為何？
      按「解釋私人之契約應通觀全文，並斟酌立約當時之情形
      ，以期不失立約人之真意。」、「解釋當事人所立書據之
      真意，以當時之事實及其他一切證據資料為其判斷之標準
      ，不能拘泥字面或截取書據中一二語，任意推解致失真意
      。」、「違約金係當事人約定契約不履行時，債務人應支
      付之懲罰金或損害賠償額之預定，以確保債務之履行為目
      的。至若當事人約定一方解除契約時，應支付他方相當之
      金額，則以消滅契約為目的，屬於保留解除權之代價，兩
      者性質迴異。」，最高法院18年上字第1727號、19年上字
      第28號、68年台上字第3887號分別著有判例。查兩造所訂
      廣告託播契約書第3 條後段及第6 條乃分別約定以「本廣
      告契約之終止，除有第一條之情形外，終止本契約書，應
      遵守民法有關代理之相關規定，如經雙方合意終止本約時
      ，請求提前終止之一方應支付他方相當之補償金，以為信
      賴履行利益之賠償」、「如因甲方（即被上訴人）應負責
      之事由以致託播廣告未能如約播出時，廣告費不予退回」
      等語，此有上開契約書在卷可稽，而被上訴人於簽約時即
      交付含系爭2 紙本票在內之同面額本票3 紙（另紙為97年
      9 月16日到期）亦如前述，是兩造既約明被上訴人應於廣
      告開播日即同時為第1 紙本票之到期日之97年9 月16日兌
      付其所交付之本票，依此，被上訴人即須於受託播服務之
      同時即先預付一整月之廣告費予上訴人，而該約復言明如
      有可歸責於被上訴人之事由致廣告不能如期播出時，上訴
      人即得不予退回該廣告費，以被上訴人須付費在先，且上
      訴人於其違約時即得沒入該已繳之廣告費，上訴人顯係欲
      以沒入廣告費為預防託播人違約之手段，亦即以該沒入約
      定為該廣告託播契約得予順利履行之確保，而觀該「補償
      金」約定之末語亦已約以「以為信賴履行利益之『賠償』
      」之語，且「補償」之意於民間之一般用法原即與法律上
      之「賠償」相當，而該「『信賴』『履行』利益」之法律
      意義原即互為干葛而應無得併存（信賴利益之損害係指信
      賴「無效」之法律行為而誤以為有效所受之損害，履行利
      益之損害則指法律行為原屬有效，於債務人履行該法律行
      為後，債權人可得受之利益，而因債務不履行致受損害者
      ），以同條段另載不知所云為何意義之「終止本契約書，
      應遵守民法有關『代理』之相關規定」之語觀之，此之文
      字顯應係上訴人未明法律而為之贅語，該契約有關「補償
      金」文意之解釋，自不應因該無益之一二語而得否定上訴
      人以之為「賠償」之真意，則以該「補償金」之約定原係
      以沒入廣告費為確保該託播契約得予順利履行之手段，且
      其約款文字亦已表明「賠償」之意，依上開判例所示，系
      爭「補償金」之語，依其性質併酌之全約條款所示，在其
      全文並無上訴人得另為其他損害賠償請求之情形下，依民
      法第250 條第2 項規定，此應屬損害賠償預定性質之違約
      金無疑，上訴人所辯系爭「補償金」約款係屬違約金之約
      定等語應屬可採。
  (三)、上訴人得請求之違約金應為若干？
    (1)、本件被上訴人固以上訴人之經理李駿騰於兩造簽約時曾
        承諾如伊於上檔前15日告知不刊登廣告時，即僅收製播
        費而不另收任何費用云云，惟此業為上訴人所否認，而
        兩造所訂上開廣告託播契約書第3 條、第6 條業分別定
        明請求提前終止之一方應支付他方相當之補償金，且如
        有可歸責於被上訴人之事由致廣告不能如期播出時，上
        訴人即得不予退回廣告費等語亦如上述，是上開廣告託
        播契約書既為被上訴人所親簽，且該契約並已約明被上
        訴人請求提前終止時應支付上訴人相當之補償金，且此
        應可歸責於被上訴人之違約事由原即得作為上訴人沒入
        其已付廣告費之依據，而被上訴人並非無智識之人，其
        於簽約時應得由之知悉該約原有之意義，如有其他免責
        特約時，自須於該書面予以刪減或註記，今被上訴人既
        未能舉證證明上訴人所屬於簽約時已同意免除其提前終
        止應賠付補償金責任之事實，所辯上訴人不得向之請求
        賠付提前終止之補償金云云自無足採。
    (2)、按「債務已為一部履行者，法院得比照債權人因一部履
        行所受之利益，減少違約金」、「約定之違約金過高者
        ，法院得減至相當之數額」，民法第251 條、第252 條
        分別定有明文，另「契約當事人約定之違約金是否過高
        ，應依一般客觀之事實、社會經濟狀況、當事人實際上
        所受損害及債務人如能如期履行債務時，債權人可享受
        之一切利益為衡量標準，而債務人已為一部履行者，亦
        得比照債權人所受利益減少其數額」，最高法院49年度
        台上字第807 號亦著有判例。系爭「補償金」約款係屬
        損害賠償預定性質之違約金約定，而上訴人應已兌領被
        上訴人所交付面額為24,000元之第1 期本票金額均已如
        上述，另上訴人每月應支付有線電視公司衛星頻道廣告
        時段租用費868,800 元，且應自行負責播放廣告時間不
        足之問題而不得要求減少租賃費用，此有其所提有線電
        視廣告合約書乙份在卷可稽，又上訴人每一檔期廣告之
        播放方式，係以某一頻道之廣告缺口時間為可容納固定
        客戶數之循環播放，即該缺口時間已排上檔之客戶於該
        時段即為固定，上訴人並不得擅自增加客戶而減少其他
        客戶之秒數，如有因違約而拉下檔者，同時段之其他客
        戶廣告即會因此而增加循環播放次數，而上訴人於被上
        訴人已訂檔期為提前終止後，其手上係有可遞補進該秒
        數之其他客戶，另上訴人就客戶為提前終止者乃定有在
        託播前15日提出者即以當月份24,000元之1/3 計算解約
        金之內部規定等情，此為上訴人所自陳在卷，是上訴人
        既係向有線電視公司租用衛星頻道廣告時段以為廣告託
        播之業者，且其並不得因廣告不足而要求減少租賃費用
        ，其得否營利自端賴招攬眾多客戶以收取逾其頻道租用
        費用以上之託播廣告費始得有之，故託播人於簽約並經
        製作廣告完畢而排定上檔時間後如為提前終止，上訴人
        即會因此蒙受已定廣告客戶減少致無法彌平其頻道租用
        費用之損失，此亦為上訴人定以以已收全月份廣告費為
        其所受損害額之用意，則被上訴人既已為提前終止之請
        求，其自已因此可歸責於己之事由而構成違約，依上開
        契約之規定，其原應支付3 個月廣告費即含系爭本票2
        紙在內之3 紙本票面額計72,000元之補償金即違約金，
        惟依上訴人之上開自述，其於該原定時段原得補入該秒
        數之其他客戶，其自得因此而部分減少其所受之損失，
        且其內規亦定以在託播前15日提出者即得減以1/3 計算
        ，而上訴人並已沒入被上訴人已給付之第1 期廣告費票
        款，且上訴人亦早將被上訴人託播之廣告予以下檔，再
        參以現今之社會經濟狀況，上訴人主張被上訴人應支付
        之違約金即為全期之廣告費即48,000元顯係過高而應予
        酌減，今依上訴人所述被上訴人確係於8 月間即已要求
        終止（原審98年3 月11日言辯筆錄），且如前述上訴人
        並已同意此之請求，故本院認以上訴人之內規即當月廣
        告費之1/3 以下（依內規即得減為1/3 ，而被上訴人已
        遭沒入第1 個月之廣告費而得視為已一部履行，故其酌
        減即應在此比例以下）即每月6,000 元應較適當，上訴
        人得為請求之2 期違約金即應為12 ,000 元。
六、綜上所述，被上訴人未以書面提出期前終止之申請仍因已得
    上訴人之同意而生終止之效力，而兩造所訂系爭契約第3 條
    所定「補償金」之性質應為損害賠償預定之違約金約定，另
    被上訴人於簽約時並未同意免除上訴人提前終止契約所應賠
    付補償金之責任，其就被上訴人之提前終止，就系爭之2 期
    廣告費票款應得請求違約金12,000 元，系爭2 紙本票所擔
    保之債權，自僅在此數額之範圍內存在，逾此範圍者即因債
    權不存在而告消滅，從而被上訴人請求確認系爭本票在12,0
    00元範圍外之本票債權不存在為有理由，自應予以准許，其
    逾此部分範圍外之請求即屬無據而應予以駁回，原審認系爭
    本票債權均不存在，其就此部分自有未洽，上訴人上訴意旨
    指摘原判決之該部分不當，求予廢棄改判，為有理由，自應
    由本院予以廢棄改判如主文第2 項所示，而原審就確認上開
    金額範圍外之本票債權為不存在，其認事用法尚無違誤，該
    部分自應予以維持，上訴人上訴意旨指摘原判決該部分不當
    ，求予廢棄改判，為無理由，自應予以駁回此部分之上訴。
七、據上論結，本件上訴為一部有理由、一部無理由，合依民事
    訴訟法第436 條之1 第3 項、第385 條第1 項前段、第449
    條第1 項、第450 條、第79條，判決如主文。
中    華    民    國    98    年    9     月    10    日
                  民事第一庭    審判長法  官  黃國川
                                      法  官  張茹棻
                                      法  官  黃宏欽
附表：
┌─┬────┬─────┬────┬─────┐
│編│本票號碼│金額      │發票日  │到期日    │
│號│        │（新台幣）│        │          │
├─┼────┼─────┼────┼─────┤
│1 │500767  │24,000元  │97.7.23 │97.10.16  │
├─┼────┼─────┼────┼─────┤
│2 │500764  │24,000元  │97.7.23 │97.11.16  │
└─┴────┴─────┴────┴─────┘
正本係照原本作成。
本判決不得上訴。
中    華    民    國    98    年    9     月    10    日
                                      書記官  張家瑜


司法院資訊處製作；財團法人民間司法改革基金會備份。
